臺灣高等法院刑事裁定
110年度毒抗字第3號
抗  告  人
即  被  告  劉紘彰



上列抗告人因毒品危害防制條例案件，不服臺灣臺北地方法院中
華民國109年11月30日裁定（109年度毒聲字第249號），提起抗
告，本院裁定如下：
    主  文
抗告駁回。                                              
    理  由
一、原裁定意旨略以：抗告人即被告劉紘彰（下稱被告）於民國
    109年5月19日凌晨1時許、同年8月18日晚間9時許，分別在
    臺北市○○區○○街000號2樓居所、同市○○區○○○路000號附近某
    旅館內，施用第二級毒品甲基安非他命之事實，業據被告於
    警詢及偵查中均坦承不諱，且被告遭查獲後所採集之尿液檢
    體，均經台灣尖端先進生技醫藥股份有限公司檢驗確呈安非
    他命、甲基安非他命陽性反應等情，此有該公司濫用藥物檢
    驗報告及臺北市政府警察局偵辦毒品案件尿液檢體委驗單等
    件在卷可稽，堪認被告確有如聲請意旨所載施用第二級毒品
    甲基安非他命之犯行。又被告前因施用毒品案件，經送觀察
    勒戒後，於99年2月23日執行完畢釋放，並經檢察官為不起
    訴處分確定等情，有本院被告前案紀錄表1紙附卷可稽。是
    其本件施用毒品犯行（即109年5月19日、同年8月18日）距
    其前次（即最近1次）因犯施用毒品罪，經依法觀察、勒戒
    執行完畢釋放（即99年2月23日）均已逾3年。本件檢察官斟
    酌個案情節後，未對被告為戒癮治療之緩起訴處分，而係選
    擇向法院聲請裁定觀察、勒戒，查無檢察官之聲請有何違背
    法令、認定事實有誤或其他重大明顯瑕疵之處，爰依現行毒
    品危害防制條例第20條第3項規定裁定令被告入勒戒處所觀
    察、勒戒等語。
二、抗告意旨略以：毒品危害防制條例第20條第3項於109年1月1
    5日修正公布，同年7月15日施行，實務見解雖對於施用毒品
    3犯以上者，如距最近一次觀察勒戒或強制戒治執行完畢釋
    放後，已逾3年者，其間縱經判刑、執行，認均應再予觀察
    勒戒之機會，似認為觀察勒戒為對被告權益侵害較小之手段
    。然觀察勒戒處分係將受處分人關在勒戒所40至60天，戒毒
    成效低微，反而彼此觀摩施用毒品經驗及交流供貨來源，於
    反毒政策未必有利，且勒戒處分無得以易科罰金之空間，一
    經處分，即喪失人身自由，影響個案日常工作經濟收入或不
    能盡扶養家人之責，反而為更不利之處分。且從刑事政策立
    場，緩起訴之戒癮治療應係可考慮之選項之一，更能貫徹毒
    品危害防制條例針對施用毒品罪之各種處遇治療之良法美意
    。本案檢察官於偵查中並未詢問被告是否願意自費接受參加
    戒癮治療，即逕向法院聲請觀察勒戒之處遇措施，顯有裁量
    逾越、濫用、怠惰或違反比例原則之情節，原審逕依檢察官
    之聲請裁定被告觀察勒戒，認事用法有所違誤云云。
三、按施用第一、二級毒品為犯罪行為，毒品危害防制條例第10
    條設有處罰規定，施用第一、二級毒品者，本應科以刑罰。
    惟毒品危害防制條例於87年修訂施行後，對於施用毒品者肯
    認具有「病患性犯人」之特質，基於刑事政策，對合於一定
    條件之施用者，依同條例第20條之規定，施以觀察、勒戒及
    強制戒治之保安處分。於109年1月15日修正公布、同年7月1
    5日施行之毒品危害防制條例第20條第3項及第23條第2項，
    雖僅將原條文之再犯期間由「5年」改為「3年」，惟鑑於採
    取傳統刑事機構式處遇，將施用毒品者當作「犯人」處理，
    其施用人數及再犯率仍高，將施用毒品者監禁於監獄內，僅
    能短期間防止其接觸毒品，因慣用毒品產生之「心癮」根本
    無法根除，並慮及毒品條例施行多年累積之戒毒經驗及實效
    ，暨逐步擴充之醫療、戒癮機構、專業人力、社區支援系統
    等資源，尤以本次毒品條例第24條修正，擴大檢察官對施用
    毒品者附條件緩起訴處分之範圍，使其能視個案具體情形給
    予適當多元社區處遇。準此，本次修正後對於施用毒品者之
    思維，自應與時俱進，擺脫以往側重於「犯人」身分之處罰
    ，著重其為「病患」之特質，並以「治療」疾病為出發點，
    重新評價前揭所謂「3年後再犯」之意義。毒品戒除不易，
    須經長期且持續之治療，為醫療及司法界之共識，施用毒品
    者既被視為「病患性犯人」，最佳處遇方式即為治療，期能
    逐漸減少毒品施用之頻率及數量，進而達到戒除毒癮的完全
    治癒目標。對於施用毒品者之治療方式，有機構外之處遇（
    如自行赴醫院戒癮、附命完成戒癮治療緩起訴處分等），或
    機構內之觀察、勒戒或強制戒治；至對施用毒品者科以刑罰
    ，無非在運用刑罰之一般預防功能以嚇阻毒品之施用。惟刑
    罰因涉及人身自由及基本權，故於施用毒品初犯時皆以傳統
    之機構外或機構內處遇方式治療，如再施用毒品時，始科以
    刑事責任，一則懲罰其未具悔悟之心，再則以刑罰方式形成
    施用者之心理強制，以減少其毒品之施用，遏止其一犯再犯
    。而當刑罰處遇仍不能有效幫助施用毒品者改善惡習時，即
    表示無法以此方式發揮治療效果，若繼續施以刑罰只具懲罰
    功能，不僅無法戒除其毒癮，更漸趨與社區隔離，有礙其復
    歸社會。是對於戒除毒癮不易者，唯有以機構內、外處遇及
    刑事制裁等方式交替運用，以期控制或改善其至完全戒除毒
    癮。準此，第20條第3項規定中所謂「3年後再犯」，只要本
    次再犯（不論修正施行前、後）距最近1次觀察、勒戒或強
    制戒治執行完畢釋放，已逾3年者，即該當之，不因其間有
    無犯第10條之罪經起訴、判刑或執行而受影響（最高法院10
    9年度台上大字第3826號裁定意旨參照）。
四、經查：被告於109年5月19日凌晨1時許、同年8月18日晚間9
    時許分別施用第二級毒品甲基安非他命各1次等情，經被告
    於警詢、偵查中坦承在卷，且其尿液送檢驗結果呈甲基安非
    他命陽性反應，有台灣尖端先進生技醫藥股份有限公司之濫
    用藥物檢驗報告2份可稽，是被告施用第二級毒品之犯行應
    堪認定。又被告前因施用毒品案件，經觀察、勒戒後認無繼
    續施用毒品之傾向，於99年2月23日執行完畢釋放出所，並
    經檢察官為不起訴處分確定，此後未有再受觀察、勒戒或強
    制戒治之執行等情，有本院被告前案紀錄表在卷可佐。被告
    本件施用第二級毒品之犯行，距前次觀察、勒戒執行完畢釋
    放後已逾3年，縱被告於此期間內有再犯其他施用毒品之犯
    行，揆諸上揭說明，因法律修正而仍應再予觀察、勒戒之機
    會，不得逕行起訴。原審因而准許檢察官之聲請，依修正後
    毒品危害防制條例第20條第1項規定，裁定被告應送勒戒處
    所觀察、勒戒，並無違誤。抗告意旨雖以檢察官未予附命完
    成戒癮治療之緩起訴處分，認裁量權行使不當云云。惟按97
    年4月30日修正公布之毒品危害防制條例第24條第1項，採行
    「觀察勒戒」與「緩起訴之戒癮治療」並行之雙軌模式；上
    開立法政策既係以併行之雙軌模式，應認有賦與檢察官依裁
    量行使之職權，而檢察官是否給予施用毒品者為附命完成戒
    癮治療之緩起訴處分，自得本於毒品危害防制條例第24條之
    規定及立法目的，依行政院所頒之「毒品戒癮治療實施辦法
    及完成治療認定標準」，選擇實施對象、內容、方式與執行
    之醫療機構，妥為斟酌、裁量，始予決定，而其裁量之結果
    如認適於為緩起訴處分者，固須於緩起訴處分中說明其判斷
    之依據，但如認為應向法院聲請觀察、勒戒者，因係適用原
    則而非例外，自無需贅餘交代不適於為緩起訴處分之理由，
    法院原則上應尊重檢察官職權之行使，僅就檢察官之判斷有
    違背法令、事實認定有誤或其裁量有重大明顯瑕疵等事項為
    有限度之低密度審查（最高法院103年度台上字第2464號判
    決意旨參照、本院暨所屬法院106年法律座談會研討結論意
    旨參照）。而參考行政院所頒之「毒品戒癮治療實施辦法及
    完成治療認定標準」第2條第2項規定不適合為附命完成戒癮
    治療之緩起訴處分之情形，包含緩起訴處分前有因故意犯他
    罪，經檢察官提起公訴之情形。而依卷附之被告前案紀錄表
    ，被告當時因另涉嫌販賣第二級毒品經檢察官提起公訴而在
    法院審理中，同時尚有其他販賣毒品案件在偵查中，檢察官
    因認不適合為附命完成戒癮治療之緩起訴處分，並向法院聲
    請觀察、勒戒，核屬檢察官裁量職權之適法行使，尚無違背
    法令、事實認定有誤或裁量有重大明顯瑕疵之情事，原審因
    而裁定被告應送勒戒處所觀察、勒戒，於法尚無不合。又觀
    察、勒戒屬保安處分而非刑罰，二者性質及制度目的不同，
    無從相互比較利弊得失，是聲請意旨以刑罰尚有易科罰金之
    機會而較有利云云，即有誤會。綜上，原裁定經核並無違誤
    。抗告意旨徒憑前詞，指摘原裁定不當，為無理由，應予駁
    回。
據上論斷，應依刑事訴訟法第412條，裁定如主文。
中　　華　　民　　國　　110 　年　　1 　　月　　14　　日
                  刑事第六庭  審判長法　官  劉方慈
                                    法　官  朱嘉川
                                    法　官  許曉微
以上正本證明與原本無異。
不得再抗告。
                                    書記官  徐仁豐
中　　華　　民　　國　　110 　年　　1 　　月　　14　　日